臺灣板橋地方法院民事判決　　　　　　　93年度訴字第1919號
原　　　告　庚○○
被　　　告　辛○○
訴訟代理人　沈志成律師
複代理人　　甲○○
上列當事人間請求返還土地等事件，經本院於民國94年3 月31日
言詞辯論終結，判決如下：
    主  文
原告之訴駁回。
訴訟費用由原告負擔。
    事實及理由
一、原告起訴主張：(一)兩造先父楊鏡舉生前於民國78年間將其所
    有土地劃分分配予原告及被告兄弟等人，因礙當時法令不得
    登記過戶，先父惟恐日後無據可循，故於84年5 月25日立下
    土地分配遺言書為憑。依上開遺言書所示，先父將所有坐落
    於范屋建地下方之土地即新竹縣橫山鄉○○○段第126 之11
    、12 6之12、126 之13、126 之14、126 之16地號土地，係
    指分予原告所有，惟因87年之前政府訂定之不當法規，使先
    父指分予原告之土地無法登記過戶，致被告有機可乘，將先
    父指分原告之土地一併登記予被告名下，嗣88年間先父始向
    被告追回其中3 筆土地移轉登記予原告，惟系爭126 之14及
    12 6之16地號土地未追回。(二)先父過世後，被告心有不甘，
    竟持原告未追回之土地權狀造謠生事反指原告侵占，使原告
    名譽及精神遭受嚴重打擊，致身心受創，故請求被告賠償付
    非財產之損害、車馬費及其他支出費用共新台幣（下同）
    1,49 2,00 0 元等情。並聲明：被告應將坐落於新竹縣橫
    山鄉○○○段第126 之14、126 之16地號土地所有權移轉予
    原告；被告應給付原告1,492,000 元。
二、被告則以：(一)兩造先父係於78、79年間將其家族之土地分配
    予其長男楊熾統、次男即原告、三男己○○及四男即被告，
    其中被告分得坐落於新竹縣橫山鄉○○○段126 之2 、126
    之4 、126 之5 、126 之6 、126 之11、126 之12、126 之
    13及126 之14等8 筆與他人共有之土地，該8 筆土地並於79
    年5 月8 日移轉登記予被告名下。原告和及訴外人楊熾統則
    均分新竹縣橫山鄉○○○段112 之6 地號之土地，此由渠等
    先父於82年1 月20日所訂立之土地分配協議書上之記載可證
    。(二)渠等先父分配予原告而暫無法移轉登記為原告名義之土
    地者，僅分配予楊熾統及原告均分之同地段112 之6 地號之
    土地（因該筆土地係屬山坡地保育區之農牧用地，原為楊鏡
    舉一人所有，依89年1 月26日修正公布前之農業發展條例第
    30條之規定，該土地不得分割及移轉為共有，故原告於89年
    12月6 日始取得該筆分割後之112 之7 地號土地），此由渠
    等先父於84年5 月25日所立之遺言書第1 項記載亦足證。(三)
    渠等先父於78、79年間本即已將家產分配清楚，惟因長男楊
    熾統早年經商失敗曾虧損許多家產，致原告就其竟僅能與其
    兄楊熾統均分上開112 之6 地號之田地乙事心生不滿，而向
    渠等先父抱怨家產分配之不公，渠等先父禁不住原告一再埋
    怨，始徵詢被告是否願將分配予其之上開126 之13地號林地
    移轉予原告，被告念及兄弟之情遂同意之，而渠等先父免子
    書所載：「……范屋建地下透大路下之林地分給熾和……」
    等語，係指同地段126 之13地號之林地而言，根本不包括地
    號126 之14及126 之16等2 筆土地，上開事實並經證人己○○到庭證述明確。且被告於其父辭世前即遵循其意於88 年1
    月22日將上開126 之13地號之林地移轉登記予原告，至原告
    併同移轉之第126 之11及126 之12等2 筆地號土地，係原告
    於88年初利用被告不諳處理地權事宜藉機一併移轉登記予原
    告名下，被告為顧及手足之情並避免因兄弟鬩牆使年邁病重
    之父傷心，故而隱忍未發，是根本無原告所稱該3 筆土地係
    渠等先父追回情事。(四)末有關原告以兩造之父楊鏡舉去世後
    ，被告心有未甘持未追回之土地權狀造謠生非，反指原告侵
    占，並向長輩揚言要拆原告之房屋，致原告名譽受損且精神
    遭受嚴重打擊為由，主張被告應賠償原告名譽及精神之損害
    、車馬費及其他費用乙節，微論原告並未就被告有何侵害原
    告權益之行為及原告確因該行為受有前揭損害等事實舉證以
    明其說，且原告擅自在被告所有之系爭126 之16地號土地上
    建造房屋，顯係侵犯被告土地所有權，被告自有權請求原告
    拆除該土地上之房屋並返還前揭土地，根本無任何造謠生非
    及毀謗原告情事等語資為抗辯。並聲明：原告之訴駁回。
三、原告主張兩造先父楊鏡舉於78年間將其所有土地分配與原告
    及被告兄弟等人，並於84年間立下遺言書，確認土地分配情
    形之事實，業據提出楊鏡舉於84年5月25日書立之遺言書影
    本為據，並為被告所不爭執，堪信為真實。惟被告復主張：
    依上開遺言書內容所示，系爭第126之11、126之12、126 之
    13、126之14、126之16地號土地，應為先父指分予原告所有
    ，但遭被告趁機於79年間一併登記予被告名下。嗣88年間先
    父始向被告追回其中3 筆土地移轉登記予原告，惟系爭第12
    6 之14及126 之16地號土地仍未追回，而被告因部分土地遭
    追回心有不甘，竟持原告未追回之土地造謠生事反指原告侵
    占，使原告名譽及精神遭受嚴重打擊等情，則為被告所否認
    ，並以前詞置辯。
四、本院審酌兩造攻防後，認本件爭點在於楊鏡舉於84年5 月25
    日書立之遺言書第1 項記載：「石屋上面田園給滋棋已登記
    清楚，范屋背水頭田一坵上面范屋連名之林地給熾金已登記
    清楚，地號112 之6 田面積0.36公頃給熾統、熾和。滋熾統
    於生前將分得之土地以25萬元轉賣給滋棋，款項熾統生前親
    收點交清楚，此筆土地因礙於法令不得登記，依我指定界線
    上面為滋棋持有，下面以及范屋建地下透大路下之林地分給
    熾和。以上土地分配清楚，日後熾和和滋棋相續登記時，吾
    兒女等均不得任異議或取錢刁難」等語之真意為何？是否為
    將系爭第126 之14、126 之16地號土地分配予原告所有之意
    思？查：
（一）楊鏡舉生前於78年間將其名下土地分配予其子即原告、被
      告及楊熾統、己○○等4 人後，被告即於79年5 月間取得
      坐落於新竹縣橫山鄉○○○段第126 之2 、126 之4 、12
      6 之5 、12 6之6 、126 之11、126 之12、126 之13及12
      6 之14等8 筆地號土地中楊鏡舉及訴外人楊接珍各均為八
      分之一之所有權；而系爭第126 之16地號土地係於90年8
      月間始自上開第126 之2 地號土地分割出來之事實，為兩
      造所不爭，並有上開土地登記謄本、土地買賣所有權移轉
      契約書、贈與稅免稅證明書影本（被證1 、11）附卷可稽
      ，合先敘明。
（二）楊鏡舉於84年5 月25日立下上開遺言書前，曾於82年1 月
      20日就其分配之土地後續事宜立有土地分配協議書之事實
      ，業據被告提出上開協議書（被證2）為 證，並經證人己○○到庭證述無訛，堪信為真實。觀諸上開土地分配協議
      書載有：「本人楊鏡舉所有座落橫山鄉○○○段112 之6
      號，地目：田，面積0.3316公頃分配給長子熾統與次子熾
      和，協議條款如下：1.目前三子滋棋與滿子（即被告）之
      部分業已過戶清楚，長子熾統與熾和之部分同為一筆，因
      礙於法令不得分割，本人決定採單一繼承方式，．．．日
      後土地則由次子熾和一人繼承，因此熾和必須支付新台幣
      30萬元給熾統。2.日後熾和辦理繼承或贈與移轉手續時，
      一切費用兩人平均分擔」等語，並參佐楊鏡舉原有土地除
      同地段第126 之11地號土地地目為「道」外，均為農牧用
      地，及89年1 月26日修正公布前農業發展條例第30條原定
      有：「每宗耕地，不得分割移轉為共有」之限制等情，堪
      認楊鏡舉分配予原告等4 兄弟之土地中，礙於當時法令不
      得為移轉者，僅有分配予原告與楊熾統共有之同地段第11
      2 之6 地號土地，被告於79年間將上開第126 之2 地號等
      8 筆土地所有權移轉在其名下，應係依楊鏡舉之指分辦理
      。
（三）再將上開遺言書與82年1 月20日土地分配協議書內容互核
      結果，可知該項前段：「石屋上面田園給滋棋已登記清楚
      ，范屋背水頭田一坵上面范屋連名之林地給熾金已登記清
      楚」等語，係楊鏡舉重申分配予被告及己○○之土地業已
      過戶登記清楚無誤；該項後段：「地號112 之6 ．．．
      ．。滋熾統於生前將分得之土地以25萬元轉賣給滋棋，．
      ．．，此筆土地因礙於法令不得登記，依我指定界線上面
      為滋棋持有，下面以及范屋建地下透大路下之林地分給熾
      和．．」等語，則係楊鏡舉針對原指分予楊熾統、原告共
      有之同地段第112 之6 地號土地，嗣改分由己○○與原告
      共有後，因上開地號土地當時仍不能分割，故重新分配該
      土地於可分割後所有權應如何歸屬。
（四）又上開遺言書所稱「范屋建地」，乃指同地段第115 之1
      及115 地號土地等情，已據證人己○○、丁○○於本院94
      年1 月27日審理時到庭證述明確，並為兩造所不爭，堪信
      為真。原告固舉證人丙○○、戊○○、丁○○、乙○○為
      證，據而主張上開遺言書所載：「范屋建地下透大路下之
      林地分地給熾和」等語，係包括系爭第126 之14、126 之
      16地號土地乙節，惟證人丙○○、戊○○到庭後對楊鏡舉
      原有土地分配情形，均到庭證稱不清楚等語；而證人丁○○雖證稱：「范屋下方全部土地給原告」等語、證人乙○○亦證稱：「范屋下面的田是分給原告的大伯父，林地是
      給原告，馬路是原告的土地」等語，然本院參諸證人丁○○、乙○○當庭所畫之土地分配略圖，均未對坐落在范屋
      建地右下方及右側原屬楊鏡舉所有土地及分配情形有所繪
      註，且證人丁○○證稱：「（問：在證人所畫附圖另一邊
      的溪流與范屋旁邊土地是否有證人父親土地？）沒有，范
      屋上也沒有」等語，亦與實際狀況有所出入等情，足見證
      人丁○○、乙○○就楊鏡舉將其土地分配予其子之詳情是
      否確係知情已非無疑，是上開證人之證詞並無法證明原告
      上開主張為真。
（五）本院復參諸卷附之87年7 月該地段土地地籍圖所示土地相
      關位置（參見本判決附件1）， 發現第112 之6 地號土地
      有部分緊鄰在同地段第115 地號土地下方；另所謂透大路
      ，應為地目「道」之同地段第126 之11地號土地。因此，
      「界線上面為滋棋持有，下面以及范屋建地下透大路下林
      地分給熾和」之意，應係楊鏡舉以第112 之6 與第115 地
      號土地交界線及該界線延伸至第112 之6 地號土地之平行
      線為分野，將位在該界線上方之第112 之6 地號土地劃歸
      己○○所有；位在該界線下方之第112 之6 地號部分土地
      劃歸原告所有，並另將坐落在透大路下之林地即同地段第
      126 之13地號土地改分配予原告。至於在范屋建地即同地
      段第115 地號土地右下方透大路上之系爭第126 之14地號
      土地及在范屋建地右側之同地段第126 之2 地號部分土地
      （該部分土地於90年後分割為系爭第126 之16地號土地及
      同地段第126 之18地號部分土地，參見卷附93年7 月該地
      段土地之地籍圖影本＜本判決附件２＞），則顯非上開遺
      言書所載分予原告之土地。
（六）末佐以證人己○○於本院94年1 月27日審理時到庭證稱：
      「126 之2 是分給被告。112 之6 是分給原告及楊熾統。
      126 之13分給原告。126 之13本來是過戶給被告，後來被
      後原告要求多分一點土地，所以我父親再重新分配將126
      之13給原告」、「（問：從84年遺言書何處可知126 之2
      是分給被告？）因為之前我父親已經將126 之2 過戶給被
      告，我父親也表示要給被告。在84年遺言書沒有特別記載
      」、「（問：在84年遺言書中載明『范屋建地下透大路下
      之林地分給熾和』是何部分？）透大路下是126 之13部分
      」等語，益證楊鏡舉於84年立遺言書時並未有將系爭第12
      6 之14、126 之16地號土地分配予原告所有之意思。
五、原告另主張被告因部分土地被追回心有未甘，竟持未遭追回
    之土地權狀造謠生事反指原告侵占，使原告名譽及精神遭受
    嚴重打擊乙節，並未舉證以實其說，已難信為真實。再楊鏡
    舉並未將系爭第126 之14、126 之16地號土地分配予原告等
    情，業經本院認定如前，故倘原告果有占有系爭土地情事，
    被告本於所有權對原告有所主張，亦無不法可言，是原告主
    張被告侵害其名譽而訴請賠償云云，非有理由。
六、從而，原告依遺言書及侵權行為損害賠償請求權之法律關係
    ，訴請被告將系爭第126 之14、126 之16地號土地移轉登記
    予原告，及給付原告1,492,000 元，為無理由，應予駁回。
據上論結，本件原告之訴為無理由，並依民事訴訟法第78條，判
決如主文。
中　　華　　民　　國　　94　　年　　4 　　月　　21　　日
                  民事第二庭    法　官　古秋菊
以上正本係照原本作成
如對本判決上訴，須於判決送達後20日內向本院提出上訴狀
中　　華　　民　　國　　94　　年　　4 　　月　　21　　日
                            書記官　古秀珍
